臺灣基隆地方法院民事判決　　　　　　　　　　　　　九十二年度重訴字第三八號
　　原　　　告　甲○○
　　　　　　　　乙○○
　　兼右二人
　　法定代理人　己○○
　　共　　　同
　　訴訟代理人　王淑琍律師
　　被　　　告　丁○○
　　訴訟代理人　黃教倫律師
　　被　　　告　基隆區漁會
　　法定代理人　戊○○
　　訴訟代理人　楊思勤律師
　　複代理人　　黃教倫律師
當事人間因原告提起附帶民事訴訟，請求侵權行為損害賠償事件，經本院刑事庭裁定
移送，本院於九十三年八月五日言詞辯論終結，判決如下：
    主  文
被告應連帶給付原告己○○新臺幣貳佰肆拾肆萬肆仟零壹拾貳元，原告甲○○新臺幣
玖拾伍萬伍仟零貳拾肆元，原告乙○○新臺幣壹佰萬仟肆佰貳拾肆元，及各自民國
九十二年一月十一日起至清償日止按週年百分之五計算之利息。
原告其餘之訴駁回。
訴訟費用由被告丁○○、基隆區漁會連帶負擔百分之三十五，原告己○○負擔百分之
二十六，原告甲○○負擔百分之十九，原告乙○○負擔百分之二十。
本判決原告勝訴部分，於原告己○○、甲○○、乙○○分別以新臺幣捌拾壹萬伍仟萬
元、新臺幣拾壹萬玖仟元、新臺幣拾萬伍仟元為被告供擔保後，得為假執行；
但被告丁○○、基隆區漁會於執行標的物拍定、變賣前，如以所命給付之金額為原告
己○○、甲○○、乙○○供擔保後，得免為假執行。
原告其餘假執行之聲請駁回。
    事實及理由
一、原告起訴主張：被害人庚○○受僱於被告丁○○，於民國九十一年四月二十三日
    ，就被告丁○○承攬被告基隆區漁會碧砂漁港魚貨直銷中心之污水集中池馬達維
    修工程進行修繕工作，惟被告丁○○卻違反勞工安全衛生法第五條第一項第七款
    之規定，事前未採取適當措施將污水集中池內硫化氫濃度降低至不超過勞工作業
    環境空氣中有害物容許濃度標準10ppm以下，亦未測定污水集中池空氣中有害氣
    體濃度，復未置備空氣呼吸器等呼吸防護具、梯子、安全帶或救生索等設備，在
    該污水集中池內硫化氫濃度高達24ppm、一氧化碳濃度高達12ppm，氧氣濃度僅有
    20.6%之情形下，貿然指揮被害人庚○○進入污水集中池內作業，致使被害人庚○○進入該污水集中池後因吸入大量硫化氫、一氧化碳等有毒氣體導致腦部缺氧
    窒息而昏厥，經送醫搶救仍於同年月二十四日晚間十時四十三分許因腦部缺氧窒
    息不治死亡，而被告基隆區漁會身為系爭工程之定作人，依勞工安全衛生法第十
    七條負有「應於事前告知該承攬人有關其事業工作環境、危害因素暨本法及有關
    安全衛生規定應採取之措施」之義務，其疏未告知，且被告丁○○亦無符合其業
    務所應具備之資格，亦無預防或排除其執行業務上可能面臨危險之能力，又其之
    前承攬被告基隆區漁會之工程，均持其他商號之發票請款，上開情事為被告基隆
    區漁會知之甚稔，卻仍將系爭工程交由被告丁○○承作，於定作及指示顯有過失
    ；復違反保護他人之水污染防治法第二十八條、事業水污染防制措施及排放廢（
    污）水管理辦法第五十一之一條等法令，依民法第一百八十四條第一項前段、第
    一百八十四條第二項、第一百八十九條、第一百九十一條第一項及第一百九十一
    條之三等規定，就被害人庚○○死亡之結果，自應負損害賠償責任，且被告二人
    之過失行為，均為損害之共同原因，即所謂行為關聯共同，亦足成立共同侵權行
    為，依民法第一百八十五條第一項前段之規定，自應負連帶賠償責任。故求為命
    被告連帶給付：（一）原告己○○即被害人庚○○之配偶殯葬費新臺幣（下同）
    六十七萬九千二百五十元，扶養費三百零九萬七千五百二十八元，及精神慰撫金
    二百萬元，共計五百七十七萬六千七百七十八元。（二）原告甲○○即被害人庚○○之女扶養費一百三十四萬三千五百七十四元，及精神慰撫金二百萬元，共計
    三百三十四萬千五百七十四元。（三）原告乙○○即被害人庚○○之子扶養費一
    百五十二萬六千六百九十六元，及精神慰撫金二百萬元，共計三百五十二萬六千
    六百九十六元，及各自起訴狀繕本送達之翌日起至清償日止，按年息百分之五計
    算之利息。（原告九十三年四月二十日辯論意旨二狀更正訴之聲明為被告應連帶
    給付原告己○○五百七十七萬六千七百七十八元、原告甲○○三百零五萬四千九
    百一十二元、原告乙○○三百一十九萬零三百二十九元，並未說明金額之計算方
    式，經核與原告九十一年七月十七日補充理由狀、及九十二年十二月四日辯論意
    旨狀所載之請求明細及金額不符，應係誤載，爰依原告九十一年七月十七日補充
    理由狀、及九十二年十二月四日辯論意旨狀所載之請求明細及金額為其訴之聲明
    ，併此敘明。）
二、被告等則以：被告基隆區漁會僅係請被告丁○○前往查看污水池抽水馬達無法抽
    水之情形，被告基隆區漁會與被告丁○○之間尚在比價及議價階段，應僅止於要
    約之引誘，尚未有任何僱傭或委任關係，且被告基隆區漁會所經營之魚貨直銷中
    心，係向行政院農業委員會漁業屬承租土地及建物而經營，並非該建物之所有權
    人，對於系爭污水集中池，已設置有抽水馬達，對於「有疏漏污染物或廢（污）
    水至水體之虞」，顯已採取維護及防範之措施，且經基隆市政府核發「基隆市廢
    （污）水排放許可證」在案，被告基隆區漁會自無民法第一百八十九條、第一百
    九十一條及第一百九十一條之三之適用，亦未違反勞工安全衛生法第五條第一項
    第七款、第十七條、事業水污染防制措施及排放廢（污）水管理辦法第五十一條
    之一及水污染防治法第二十八條之規定，不應負損害賠償責任；關於原告請求之
    殯葬費、扶養費及精神慰撫金均過高；又本件被害人庚○○，於受同案被告丁○○前往查看時，並未盡其自行注意、保護之責任，對於本件損害之發生或擴大，
    顯難謂無與有過失，原告自應繼受被害人之與有過失，其請求之賠償金額應減輕
    或免除之等語置辯。
三、原告主張己○○（五十年一月三日生）為被害人庚○○（四十七年十一月四日生
    ）之配偶；甲○○（八十三年四月二十七日生）、乙○○（八十五年六月十四日
    生）為庚○○之子女；被害人庚○○於九十一年四月二十三日受其僱用人即被告
    丁○○之指示，至基隆區漁會碧砂漁港魚貨直銷中心之污水集中池馬達維修工程
    進行修繕工作時，因被告丁○○疏未注意，事前未採取適當措施將污水集中池內
    硫化氫濃度降低至不超過勞工作業環境空氣中有害物容許濃度標準10ppm以下，
    亦未測定污水集中池空氣中有害氣體濃度，復未置備空氣呼吸器等呼吸防護具、
    梯子、安全帶或救生索等設備，在該污水集中池內硫化氫濃度高達24ppm、一氧
    化碳濃度高達12ppm，氧氣濃度僅有20.6%之情形下，貿然指揮被害人庚○○進入
    污水集中池內作業，致使被害人庚○○進入該污水集中池後因吸入大量硫化氫、
    一氧化碳等有毒氣體導致腦部缺氧窒息而昏厥，經送醫搶救仍於同年月二十四日
    晚間十時四十三分許因腦部缺氧窒息不治死亡，案經台灣基隆地方法院檢察署（
    下稱基隆地檢署）提起公訴，本院九十一年度基簡字第八一九號及九十二年度簡
    上字第一號刑事判決判處被告丁○○有罪確定在案等情，業據其提出
    紙在卷可稽（見本院九十二年附民字第一號卷第八頁），並經本院調閱前開偵審
    卷宗核閱無訛，且為被告所不爭執，堪認為真正。
四、原告另主張被告基隆區漁會為系爭工程之定作人，對本件事故亦有過失之責等情
    。被告基隆區漁會則否認其為定作人，及有何過失，並以上開情詞置辯。經查：
    （一）被告丁○○於九十一年五月二十四日偵查中稱：「前一日漁會打電話給我
          說水池內深水馬達故障，我去現場勘查後，晚上打電話給王（即被害人庚○○），請他於隔日與我一起去工作。」、「（當日至現場）帶鋸子、鐵
          鎚、切割器等」（見基隆地檢署九十一年偵字第一六七四號偵查卷第十頁
          ）；於九十一年七月八日偵查時稱：「他（指被害人庚○○）的薪資以日
          薪計算，視工程難易決定工資，他的工資是二千元至二千二百元之間，工
          資是在工作前『估價後』事先約定的。」（見基隆地檢署九十一年偵字第
          一六七四號偵查卷第三十七頁）；證人辛○○即被告基隆漁會漁貨直銷中
          心展示中心主任於九十一年四月二十五日警訊中證稱：「（問：那些工人
          （指被告丁○○及被害人庚○○）當時是在從事何項工程？）因我們深水
          馬達故障請他們修理。（何人僱工？）我們漁會僱的。我們漁會的小工程
          大都是由丁○○所做。」（見基隆地檢署九十一年度相字第一四一號相驗
          卷宗第八至十頁）；證人丙○○即漁會漁貨直銷中心主任於九十一年四月
          二十五日偵查中稱：「（問：本件如何找死者來工作？）我們漁會即碧砂
          魚港內的臨時小型維修工程通常會找水電包商丁○○先生來承做，在九十
          一年四月二十二日我們發現污水池內有一馬達無法抽水，所以我就打電話
          請丁○○來查看，陳在當天下午即有來查看，二十三日上午他帶庚○○來
          工作」（見基隆地檢署九十一年度相字第一四一號相驗卷宗第十四頁）；
          被告丁○○於九十一年五月十二日警訊中陳稱：「（事發當天）我七時左
          右先到現場抽水及準備工具，大約在八時左右我朋友庚○○也到現場準備
          工作，約八時三十分左右庚○○看廢水池裡的水抽的差不多了，他就說要
          先下去看，我就在上面看如何下去修」（見基隆地檢署九十一年度相字第
          一四一號相驗卷宗第二十六頁）等情，從以上被告丁○○之供述以及證人
          之說詞，均可見被告丁○○與被害人庚○○於事故當天係攜帶工具準備維
          修碧砂漁港魚貨直銷中心之污水集中池馬達，並非被告基隆區漁會所辯僅
          係查看估價而已。
    （二）被告基隆區漁會另辯稱依照該會八十二年十月二日第十一屆理事會第三次
          會議所決議通過，並報奉基隆市政府八十二年十一月十一日建漁字第０八
          八一０八號函同意備查之「基隆區漁會財務支付注意事項」，其中第二條
          器材用具及修繕類第三款規定：「三萬元以上，九十萬元以下，比價、議
          價後簽請總幹事、理事長決行，並請監事會監標驗收。」故本件碧砂漁港
          直銷中心之污水集中池馬達發生故障，原擬委任同案被告丁○○前往查看
          能否修繕，如能修繕，並提出估價單比價，詎丁○○派其受僱人即被害人
          庚○○前往而發生意外，事後經比價結果，係由另家癸○水電材料行以最
          低價十一萬五千元承包等語，惟查證人丙○○即漁會漁貨直銷中心主任於
          本院九十二年八月二十一日言詞辯論期日證稱在案發前除了找被告丁○○
          來估價外，並未找其他廠商等語，足見被告基隆區漁會並未依其前揭「基
          隆區漁會財務支付注意事項」規定招商比價，僅找被告丁○○承作系爭工
          程，而其價格則依其修繕結果報價，縱使未事先約定，亦係可得確定，不
          影響承攬契約之成立。
    （三）按「事業單位以其事業之全部或一部分交付承攬時，應於事前告知該承攬
          人有關其事業工作環境﹑危害因素暨本法及有關安全衛生規定應採取之措
          施。」，勞工安全衛生法第十七條第一項定有明文。查依據行政院勞工委
          員會七十八年六月所編印之缺氧作業管理人員訓練教材第三十頁記載：「
          食品工廠、屠宰場、魚市場、大飯店廚房的下水槽、廁所處理槽等處的污
          水所含成分是微生物最好的營養，其所含的好氧性菌會消耗氧，嫌氣菌會
          製造二氧化碳、甲烷、硫化氫等氣體」，而本件事故的原因為該污水集中
          池積存硫化氫氣體，此有行政院勞工委員會北區勞動檢查所九十一年六月
          六日勞北檢字第○九一一○○七五三五○號災害檢查初步報告書可參（見
          基隆地檢署九十一年度相字第一四一號相驗卷宗第三十二頁），而被告基
          隆區漁會將污水集中池之馬達維修工程交付被告丁○○承攬時，依照被告
          丁○○於本院九十三年八月五日言詞辯論期日所述，僅提醒伊下面會臭等
          語，並未將污水集中池之環境、危害因素等告知承攬人，自係違反保護他
          人法律之前揭規定，應有過失。
五、按「因故意或過失，不法侵害他人之權利者，負損害賠償責任。」「違反保護他
    人之法律，致生損害於他人者，負賠償責任。」「數人共同不法侵害他人之權利
    者，連帶負損害賠償責任﹔不能知其中孰為加害人者，亦同。」「不法侵害他人
    致死者，對於支出殯葬費之人，亦應負損害賠償責任。」「被害人對於第三人負
    有法定扶養義務者，加害人對於該第三人亦應負損害賠償責任。」「不法侵害他
    人致死者，被害人之父、母、子、女及配偶，雖非財產上之損害，亦得請求賠償
    相當之金額。」民法第一百八十四條第一項前段、第一百八十四條第二項、第一
    百八十五條第一項、第一百九十二條第一項、第二項、第一百九十四條分別定有
    明文。經查本件事故的原因既為污水集中池積存硫化氫氣體，被告基隆區漁會於
    將污水集中池之馬達維修工程交付被告丁○○承攬時，未告知該危險因素，而被
    告丁○○亦未採取適當措施降低及檢查有毒氣體之濃度，及配置呼吸護具及安全
    具有行為關連共同性，成立共同侵權行為，故原告基於共同侵權行為之損害賠償
    請求權，請求被告連帶賠償，為有理由，應予准許。茲就原告請求之金額，應否
    予以准許，分述如下：
    （一）原告己○○請求殯葬費六十七萬九千二百五十元部分：
          原告己○○為被害人庚○○所支出之殯葬費，共計六十七萬九千二百五十
          元，固據提出估價單一紙為憑；惟按殯葬費為收殮及埋葬費用，其賠償範
          圍應以實際支出之費用為準，且應斟酌被害人當地之習俗、被害人之身分
          、地位及生前經濟狀況決定之，經查被害人身前為水電工，依照其八十九
          年度及九十年度綜合所得稅申報核定通知書，各該年度所得各為三十六萬
          六千零四十九元及五十一萬九千三百八十八元，依該估價單明細表所示，
          其中第二十九項樂隊一萬元、第四十三項電子琴四千元、第六十六項紙紮
          二萬五千元、第七十七項禮簿、謝貼、簽名簿三百元、第七十九項代辦酒
          席二萬元、第八十項代辦交通車三千元，非殯葬禮儀所必須，第七十項毛
          巾六千元、第七十二項小手帕一千五百元，係對贈送奠儀親友之回饋，共
          計六萬九千八百元，均應予剔除外，其餘之費用合計為六十萬九千四百五
          十元，自屬殯葬之必要費用。至於被告抗辯喪葬費過高云云，惟按依造民
          間習俗，多以較隆重之儀式，期望枉死親人早登西方極樂，而被害人庚○○正值壯年，突遭事故，英年早逝，原告己○○身為配偶，願以隆重儀式
          ，慰藉死者在天之靈，亦難謂費用過高。
    （二）原告己○○、甲○○、乙○○分別請求扶養費三百零九萬七千五百二十八
          元、一百三十四萬三千五百七十四元、一百五十二萬六千六百九十六元部
          分：
          (1)、原告己○○為被害人庚○○之配偶；原告甲○○、乙○○為庚○○之
              子女，已如前述。庚○○為原告己○○、甲○○、乙○○之法定扶養
              義務人，堪可認定。原告己○○名下僅有一自住之不動產，依其所提
              之九十一年度綜合所得稅各類所得資料清單，其全年所得僅四萬二千
              二百八十二元，又須照顧二名年幼子女，應認不能以自己之財產維持
              生活，而原告甲○○、乙○○分別於八十三年四月二十七日、八十五
              年六月十四日出生，於被害人庚○○於九十一年四月二十四日死亡時
              ，分別為七歲、五歲，均屬無謀生能力及不能維持生活之人。又因甲○○、乙○○成年後，亦應共同負擔己○○之撫養義務，故庚○○分
              別自甲○○、乙○○成年後，其對己○○之扶養義務各為二分之一、
              三分之一。
          (2)、原告主張渠等之扶養費，應按國人每人每年平均消費額二十八萬元計
              算扶養費。惟查庚○○生前八十九、九十年度全年綜合所得僅為三十
              六萬六千零四十九元及五十一萬九千三百八十八元，有八十九年度及
              九十年度綜合所得稅申報核定通知書在卷可稽，原告雖主張庚○○平
              均一年收入近百萬元，惟依原告所提出之庚○○之記事簿所載，庚○○所從事者係屬零工，無固定工作天數，自無法以每日二千二百元計
              算全年之所得，是即難認庚○○生前得依前揭標準盡其對原告之法定
              扶養義務。本院認應依九十一年度親屬扶養寬減額每人七萬四千元計
              算，方屬合理。
          (3)、被害人庚○○為四十七年十一月四日生，死亡時為四十三歲，依內政
              部九十一年台閩地區簡易生命表，其平均餘命為三十二點八三歲，原
              告己○○於庚○○死亡時，為四十一歲、平均餘命為三十九點三六年
              （見卷附九十一年台閩地區簡易生命表），則原告己○○得請求被害
              人扶養之時間應為三十二點八三年。原告甲○○、乙○○自庚○○死
              亡時起至渠等成年尚有十二年又三天、十四年又五十一天。
          (4)、依霍夫曼計算法扣除中間利息：
              原告己○○請求一次給付之金額為一百零三萬四千五百六十二元。
                【其計算式為：
                I、甲○○、乙○○成年前，原告己○○請求一次給付之金額：
                 [74000×9.00000000(此為應受扶養12年之霍夫曼係數)+74000
                 × (10.00000000-0.00000000)]÷1(受扶養人數)=710048
                II、壬○○已成年、乙○○未成年期間，原告己○○請求一次給付
                 之金額：
                 ｛[74000×10.00000000(此為應受扶養14年之霍夫曼係數
                 )+74000 × (11.00000000-00.00000000)]÷2(受扶養人數)｝－
                 ｛[74000×9.00000000(此為應受扶養12年之霍夫曼係數
                 )+74000 × (10.000000 00-0.00000000)]÷2(受扶養人數)｝
                 =48400
                III、乙○○成年後，原告己○○請求一次給付之金額：
                 ｛[74000×19.00000000(此為應受扶養32年之霍夫曼係數
                 )+74000 × (19.00000000-00.00000000)]除以3(受扶養人數
                 )=486937 ｝－｛[74000×10.00000000(此為應受扶養14年之霍夫
                Ⅳ、以上共計：710048＋48400＋218707=976555
              甲○○得請求一次給付之金額為三十五萬五千零二十四元。
                【其計算式為:[74000 ×9.00000000(此為應受扶養12年之霍夫曼
                 係數)+74000 × (10.00000000-0.00000000)]÷2(受扶養人數
                 )=355024 (小數點以下四捨五入)】
              乙○○得請求一次給付之金額為四十萬三千四百二十四元。
                【其計算式為:[74000 ×10.00000000(此為應受扶養14年之霍夫曼
                係數)+74000 × (11.00000000-00.00000000)]÷2(受扶養人數)=
                403424 (小數點以下四捨五入)】
    （三）原告己○○、甲○○、乙○○分別請求慰撫金各二百萬元部分：
          查原告己○○為被害人庚○○之配偶，原告甲○○、庚○○為被害人之子
          屬重大。經審酌己○○為高職畢業，無工作；甲○○、乙○○均為稚子；
          被告丁○○為一水電包商等情，本院斟酌實際情況，及兩造之身分、地位
          、經濟能力等，認為原告己○○請求二百萬元，尚屬過高，應以八十萬元
          方屬相當；甲○○、乙○○每人各請求二百萬元，亦屬過高，應各以六十
          萬元為相當。
    （四）綜上所述，原告己○○得請求之金額為二百四十萬四千零一十二元，原告
          甲○○得請求之金額為九十五萬五千零二十四元，原告乙○○得請求之金
          額為一百萬三千四百二十四元。
六、被告另辯稱被害人庚○○，並未盡其自行注意、保護之責任，對於本件損害之發
    生或擴大，顯難謂無與有過失，原告自應繼受被害人之與有過失，其請求之賠償
    金額應減輕或免除云云。惟查本件事故的原因既為污水集中池積存硫化氫氣體，
    被告基隆區漁會於將污水集中池之馬達維修工程交付被告丁○○承攬時，未告知
    該危險因素，而被告丁○○亦未採取適當措施降低及檢查有毒氣體之濃度，及配
    置呼吸護具及安全設備，而被害人庚○○進入污水集中池，亦未違反被告丁○○
    之指示，自難認其有何過失，被告所辯，不足採信。
七、從而，原告依共同侵權行為之法律關係，請求被告連帶給付原告己○○二百四十
    四萬四千零一十二元，原告甲○○九十五萬五千零二十四元，原告乙○○一百萬
    三千四百二十四元，及各自起訴狀繕本送達翌日即九十二年一月十一日起至清償
    日止按週年百分之五計算之遲延利息部分為有理由，應予准許，逾上開部分之請
    求為無理由，應予駁回。
八、兩造陳明願供擔保，分別聲請宣告假執行及免為假執行，於原告勝訴分，經核尚
    無不合，爰分別酌定相當擔保金額准許之。至於原告其餘假執行之聲請部分，因
    訴之駁回而失所附麗，併予駁回。
九、本件事證已臻明確，兩造其他攻擊防禦方法，及提出未援用之證據，經斟酌後認
    不影響判決基礎，無逐一論述必要，併此敘明。
十、結論：本件原告之訴，一部有理由，一部無理由，依民事訴訟法第七十九條、第
    八十五條第一項但書、第八十五條第二項、第三百九十條第二項、第三百九十二
    條第二項，判決如主文。
中　　　華　　　民　　　國　　九十三　　年　　　八　　　月　　 十九 　　日
                                臺灣基隆地方法院民事庭
                                        法      官　林李達
右為正本係照原本作成。
對於本件判決如有不服，應於收受送達後二十日內向本院提出上訴書狀，敘述上訴之
理由，上訴於臺灣高等法院，並按他造當事人之人數附具繕本。
中　　　華　　　民　　　國　　九十三　　年　　　八　　　月　　二十三　　日
                                        法院書記官  黃錫煒
